臺灣高等法院民事判決  
109年度重上字第266號
上  訴  人  莊隆慶  
訴訟代理人  孫銘豫律師
複  代理人  楊舒婷律師
            成本鈞律師
被  上訴人  賴進南  
            李怡美  
共      同
訴訟代理人  張致祥律師
上列當事人間請求清償借款事件，上訴人對於中華民國109年2月
27日臺灣新北地方法院第一審判決（107年度重訴字第685號）提
起上訴，被上訴人並減縮起訴之聲明，本院於110年1月26日言詞
辯論終結，判決如下：
    主  文
上訴駁回。
第二審訴訟費用（除減縮部分外）由上訴人負擔。
原判決主文第一、二項所命上訴人給付被上訴人甲○○、丙○○部分
，依序減縮為新臺幣貳佰伍拾萬元、新臺幣柒仟壹佰參拾參萬元
，及均自民國一○七年十月二十六日起至清償日止，按年息百分
之五計算之利息。第五、六項關於准、免假執行之諭知部分，更
正為被上訴人甲○○、丙○○依序以新臺幣捌拾肆萬元、新臺幣貳仟
參佰柒拾捌萬元供擔保後，得假執行；但上訴人依序以新臺幣貳
佰伍拾萬元、新臺幣柒仟壹佰參拾參萬元為被上訴人甲○○、丙○○
供擔保，得免為假執行。
    事實及理由
甲、程序方面
    按第二審訴之變更或追加，非經他造同意不得為之，但擴張
    或減縮應受判決事項之聲明者，不在此限，民事訴訟法第44
    6條第1項、第255條第1項第3款定有明文。被上訴人原依票
    據及消費借貸之法律關係，訴請上訴人應依序給付甲○○、丙
    ○○新臺幣（下同）500萬元本息、8,000萬元本息，嗣於本院
    審理時除撤回依票據之法律關係請求外，並將上開金額減縮
    為250萬元本息及7,133萬元本息（見本院卷㈡21、158、228
    頁），核屬減縮應受判決事項之聲明，應予准許。
乙、實體方面
一、被上訴人主張：上訴人於民國106年11月至107年1月間，透
    過謝嘉入及被上訴人丙○○之子賴卓志，以原判決附表一、二
    所示支票（下稱附表一、二支票，合稱系爭支票）向伊等借
    款，甲○○、丙○○依序給付借款250萬元、7,133萬元，約定於
    票載發票日償還，經屆期提示均遭退票。爰依消費借貸之法
    律關係，求為命上訴人應依序如數給付甲○○、丙○○上開金額
    及均加計自起訴狀繕本送達翌日即107年10月26日起算法定
    遲延利息之判決（原審為上訴人敗訴之判決，上訴人不服，
    提起上訴；未繫屬本院部分，不另贅述）。答辯聲明：上訴
    駁回。
二、上訴人則以：伊雖有簽發系爭支票委託謝嘉入、賴卓志調借
    現金，但根本不認識被上訴人，兩造間不可能存在消費借貸
    之合意。謝嘉入於借款日期所匯予伊之金流數目未盡一致，
    故被上訴人未舉證證明有交付借款之事實等語，資為抗辯。
    上訴聲明：㈠原判決不利於上訴人部分（除減縮部分外）廢
    棄。㈡上開廢棄部分，被上訴人在第一審之訴及假執行之聲
    請均駁回。　
三、查上訴人於系爭支票簽妥發票人「乙○○」，授權謝嘉入填寫
    發票日及金額調現使用，上開支票經持有人即被上訴人屆期
    提示均遭退票（見原審卷㈠17至25頁、㈡276至277、297至347
    頁之系爭支票影本），為兩造所不爭執（見本院卷㈠145頁）
    。被上訴人主張上訴人以附表一、二所示支票依序向甲○○、
    丙○○借款250萬元、7,133萬元，屆期未償還，伊等自得請求
    上訴人如數返還本息等語，為上訴人所否認，並以前揭情詞
    置辯。經本院與兩造整理並協議簡化之爭點為（見本院卷㈡1
    58、228頁，並依論述之妥適而修正如下）：上訴人有無向
    甲○○、丙○○借款？被上訴人得否請求上訴人依序給付甲○○25
    0萬元、丙○○7,133萬元？茲論述如下：　
　㈠按票據為無因證券，票據債權人就其取得票據之原因，固不
    負證明之責任，惟執票人如主張票據係發票人向其借款而簽
    發交付，而發票人抗辯未收受借款，消費借貸並未成立，則
    就借款已交付之事實，自應由執票人負舉證責任。票據上應
    記載之事項，非不得授權他人為之。代理人於代理權限內，
    以本人名義所為之意思表示，直接對本人發生效力，為民法
    第103條第1項所明定。又證明應證事實之證據資料，並不以
    直接證據為限；凡先綜合其他情狀證明某事實，再用推理之
    方法由某事實證明應證事實之間接證據，亦應包括在內（最
    高法院89年度台上字第85號、97年度台簡上字第15號判決意
    旨參照）。經查：
　　⒈上訴人自承有委託謝嘉入、賴卓志調借現金使用，並在系
      爭支票發票人欄簽名（見原審卷㈠200頁、㈡276頁、本院卷
      ㈠144至145頁）。又證人謝嘉入證稱：上訴人自105年底親
      簽多紙支票，委由伊調借款項並授權伊填寫金額及發票日
      （即應返還借款日期），因太多票無法確定，系爭支票可
      能是伊交予丙○○之子賴卓志，上訴人同意約定借款利息為
      月息三至五分，金主有時直接匯款給上訴人，有時匯給伊
      再由伊轉匯予上訴人，上訴人有近20個帳戶，哪個帳戶缺
      錢，伊會幫他分配好，上訴人再於下午2點至伊內湖辦公
      室對帳，並打電話去銀行確認有無入帳等語（見原審卷㈡9
      8至105頁）；證人賴卓志證稱：上訴人於106、107年間委
      託伊調借資金，上訴人會指示該日需多少資金，請伊與謝
      嘉入聯繫；上訴人或謝嘉入交給伊之系爭支票已填載完成
      ，伊持向被上訴人借款，匯款至上訴人或謝嘉入帳戶，跟
      丙○○約定借款利息約三至六分，借款期間約1個月等語（
      見原審卷㈡287至292頁）。參以卷附上訴人與賴卓志Line
      通訊內容顯示：上訴人要求賴卓志匯款至其指定帳戶及交
      付匯款單據（見原審卷㈠365至368頁），可知上訴人開立
      支票或經由謝嘉入（授權填載支票金額、發票日即清償借
      款日期）委請謝嘉入或賴卓志調借款項，由金主匯入上訴
      人或謝嘉入帳戶（再轉匯上訴人），上訴人均已核對借款
      金額。依上說明，上訴人既委由謝嘉入填寫發票日及金額
      或轉交賴卓志調現使用，謝嘉入以系爭支票向被上訴人借
      款，依民法第103條第1項規定，自應對於上訴人發生效力
      。又借款期限約1個月，系爭支票發票日即為約定清償日
      期，為謝嘉入、賴卓志證述如上，足見借款期限非必為1
      個月。是上訴人抗辯伊不認識被上訴人，且系爭支票發票
      日與被上訴人匯款日有未滿1個月或逾1、2個月者，故兩
      造間不可能存在消費借貸之合意云云，尚無可採。
　　⒉兩造不爭執甲○○於106年12月29日匯款470萬元至謝嘉入帳
      戶（見本院卷㈠145頁），且有傳真交易指示申請書附卷可
      憑（見原審卷㈠155頁）。至謝嘉入雖僅於同日轉匯250萬
      元至上訴人中國信託商銀帳戶（見原審卷㈠299頁、本院卷
      ㈡85頁），惟上訴人既委由謝嘉入或賴卓志調借款項，經
      其等指示匯入上訴人或謝嘉入帳戶，已如前述，則甲○○就
      交付上訴人470萬元借款乙節，即已得證。至謝嘉入雖僅
      轉匯250萬元予上訴人，核屬上訴人得否依委任關係請求
      謝嘉入返還其餘借款之問題，不生影響其與甲○○間已就上
      開借款成立消費借貸契約。
　　⒊又上訴人原自認丙○○自106年11月22日至107年1月22日陸續
      匯款7,923萬元至上訴人帳戶或謝嘉入帳戶再轉匯至上訴
      人帳戶（見原審卷㈡269至271頁、本院卷㈠145頁）；嗣雖
      撤銷上開自認，抗辯丙○○主張借款金流與事實不符云云。
      惟上訴人委由謝嘉入持其簽發之支票（授權填載發票日及
      金額）向外借款，金主直接匯入上訴人帳戶或謝嘉入帳戶
      再轉匯至上訴人帳戶，已如前述，而謝嘉入中國信託商銀
      帳戶自106年8月23日至107年1月19日匯款至上訴人同銀行
      帳戶達4億8,690萬6,910元；富邦銀行帳戶自106年3月2日
      至107年1月22日匯款至上訴人中國信託商銀帳戶達1億3,6
      07萬5,500元，以上合計6億2,238萬2,395元，為兩造所不
      爭執（見本院卷㈠145頁），且有交易明細表及匯款金流整
      理表在卷可佐（見原審卷㈠233至329頁），已遠高於丙○○
      及甲○○主張之匯款金額。又上訴人不爭執賴卓志有匯款予
      謝嘉入，以及賴卓志為丙○○之履行輔助人等情（見本院卷
      ㈡159頁），則丙○○於106年11月22日匯款470萬元至上訴人
      中國信託商銀帳戶（見原審卷㈠109頁、本院卷㈡81頁之交
      易明細）；賴卓志於同年11月24日依上訴人指示匯款80萬
      元予李淑芬（見原審卷㈠383頁之Line對話內容）及丙○○於
      同日匯款730萬元至上訴人新光銀行帳戶（見原審卷㈠109
      頁之交易明細及Line對話內容）；丙○○於106年12月1日、
      7日、12日、18日各匯款615萬元、120萬元、500萬元、47
      0萬元至謝嘉入中國信託商銀帳戶（見原審卷㈠111、281、
      285、287、291頁之交易明細）；丙○○於106年12月20日、
      27日依序匯款23萬元、10萬元至上訴人帳戶（見原審卷㈠1
      13頁之交易明細）；丙○○於106年12月29日、107年1月3日
      、同年1月9日、15日、同年1月16日各匯款90萬元、460萬
      元、470萬元、470萬元、70萬元、30萬元至謝嘉入中國信
      託商銀帳戶（見原審卷㈠115、299、301、305頁之交易明
      細）；丙○○於107年1月19日匯款485萬元至上訴人中國信
      託商銀帳戶（見原審卷㈠115頁、本院卷㈡91頁）；丙○○以
      賴卓志帳戶於107年1月18日、22日匯款900萬元、920萬元
      至謝嘉入臺北富邦銀行帳戶及同年22日匯款460萬元至謝
      嘉入中國信託商銀帳戶（見原審卷㈠117、149、本院卷㈡49
      頁），堪認丙○○交付借款金額合計達7,373萬元。又上訴
      人既抗辯不認識丙○○，丙○○不可能無故匯款入其帳戶，且
      附表二支票（每紙面額高達500萬元或1,000萬元）僅係作
      為清償借款之支付工具，一般而言，出借人不太可能一時
      以同一帳戶轉帳500萬元或1,000萬元，則丙○○就同一紙支
      票分數次匯款給付借款，或謝嘉入先透過賴卓志向丙○○調
      現，事後再交付支票，均合於常情。是上訴人抗辯一紙支
      票僅得對應一筆借款，附表二支票張數與丙○○主張給付借
      款筆數不符，且有部分領票日晚於匯款日，可認丙○○未給
      付借款云云，尚無可採。另上訴人既委由謝嘉入填寫發票
      日及金額或轉交賴卓志調現使用，已如前述，丙○○雖將上
      開部分金額匯予謝嘉入，謝嘉入為上訴人借款之代理人，
      縱認謝嘉入未如數轉交上訴人，亦屬上訴人得依法請求謝
      嘉入返還之問題，不生影響其與丙○○間已就上開借款成立
      消費借貸契約。上訴人徒以謝嘉入於借款日期所匯予伊之
      金流數目未盡一致為由，抗辯丙○○未舉證證明有交付借款
      之事實云云，洵無足採。至被上訴人請求向中國信託商銀
      敦北分行函查謝嘉入帳戶於107年1月22日電匯750萬0,090
      元予上訴人該銀行帳戶之水單，並無必要，附此敘明。
　㈡上訴人確有以系爭支票委由謝嘉入、賴卓志，向甲○○、丙○○
    借款，約定票載發票日為清償日期，已如前述，上訴人既於
    系爭支票票載發票日仍未清償借款，則甲○○、丙○○依序請求
    上訴人給付250萬元、7,133萬元，未逾上開借款金額，即屬
    有據。
四、綜上所述，被上訴人依消費借貸之法律關係，請求上訴人依
    序給付甲○○250萬元、丙○○7,133萬元，及均加計自起訴狀繕
    本送達翌日即107年10月26日（見原審卷㈠55頁）起至清償日
    止，按年息百分之五計算之利息，為有理由，應予准許。原
    審就此部分為上訴人敗訴之判決，及為准、免假執行之宣告
    ，並無不合，上訴意旨指摘原判決此部分不當，求予廢棄改
    判，為無理由，應予駁回。又原判決主文第1、2、5、6項關
    於命上訴人給付部分及該部分准、免假執行之諭知，業據被
    上訴人減縮而勝訴部分為如上，併予敘明如主文第3項所示
    。
五、本件事證已臻明確，至於兩造其餘攻擊防禦方法及所提證據
    ，經本院斟酌後，認為均不足以影響本判決之結果，而無逐
    一論駁之必要，併此敘明。
六、據上論結，本件上訴為無理由。爰判決如主文。
中　　華　　民　　國　　110 　年　　2 　　月　　9 　　日
                  民事第七庭 
                        審判長法  官  李昆霖
                              法  官  林翠華
                              法  官  王育珍
正本係照原本作成。
如不服本判決，應於收受送達後20日內向本院提出上訴書狀，其
未表明上訴理由者，應於提出上訴後20日內向本院補提理由書狀
（均須按他造當事人之人數附繕本）上訴時應提出委任律師或具
有律師資格之人之委任狀；委任有律師資格者，另應附具律師資
格證書及釋明委任人與受任人有民事訴訟法第466條之1第1項但
書或第2項所定關係之釋明文書影本。如委任律師提起上訴者，
應一併繳納上訴審裁判費。
中　　華　　民　　國　　110 　年　　2 　　月　　9 　　日
　　　　　　　　　　　　　    書記官  賴以真